臺灣高雄地方法院民事判決　　　　　　　95年度訴字第1000號
原　　　告　丁○○
訴訟代理人　戊○○
被　　　告　丙○○
　　　　　　乙○○
　　　　　　甲○○
共　　　同
訴訟代理人　何曜男律師
複　代理人　黃順天律師
　　　　　　陳惠美律師
上列當事人間清償借款事件，本院於民國96年11月26日言詞辯論
終結，判決如下：
    主  文
被告應連帶給付原告新台幣陸拾柒萬壹仟零陸拾陸元，及自民國
九十年三月三十一日起至清償日止，按週年利率百分之０點五計
算之違約金。
原告其餘之訴駁回。
訴訟費用由被告連帶負擔百分之十二，餘由原告負擔。
本判決第一項於原告以新台幣貳拾貳萬肆仟元供擔保後，得假執
行；但被告如以新台幣陸拾柒萬壹仟零陸拾陸元為原告預供擔保
後，得免為假執行。
原告其餘假執行之聲請駁回。
    事實及理由
一、按訴狀送達後，原告不得將原訴變更或追加他訴，但擴張應
    受判決事項之聲明者，不在此限，民事訴訟法第255 條第1
    項第3 款定有明文。本件原告起訴原聲明：（一）被告應連
    帶給付原告新台幣（下同）2,068,901 元，及自民國80年10
    月3 日起至清償日止，按週年利率20﹪計算之違約金。（二
    ）被告應連帶給付原告借款遲付利息滾作之原本2,034,379
    元，及自90年5 月12日起至95年3 月12日止之遲付利息滾作
    原本再生之利息982,112 元。（三）願供擔保，請准宣告假
    執行。嗣分別於本院95年4 月21日、6 月2 日言詞辯論期日
    、95年12月1 日具狀、96年11月26日言詞辯論期日更易其訴
    之聲明如後述，經核係屬擴張應受判決事項之聲明，揆諸首
    揭規定，於法有據，合先敘明。
二、原告主張：被告之被繼承人石東和、石薛麗花（下合稱石東
    和等）於80年1 月15日向原告及訴外人呂菊攣、饒成龍（下
    合稱原告等債權人）借款合計2,300,000 元（下稱系爭借款
    ），並提供坐落台南市○區○○段1386地號土地，及坐落其
    上同段898 建號門牌號碼為台南市○○路143 巷64號之建物
    （下稱系爭房地）設定權利價值2,760,000 元之抵押權以為
    擔保，且約定債務清償期為80年2 月14日，利息按年利率20
    ﹪計算，另按本金每百元每日1 角加計遲延利息，再另按每
    百元每日1 角加計違約金，如利息遲付逾1 年者，經催告而
    不償還時，原告等債權人得將遲付之利息滾入原本再生利息
    ，上開抵押權之權利價值與系爭借款之差額460,000 元，於
    石東和等積欠利息逾2 個月或經法院強制執行時，作為懲罰
    性違約金及債務不履行之損害賠償，另由石東和等簽立如附
    表一所示之本票為系爭借款之擔保，如石東和等未依約履行
    ，即作為懲罰性加重責任之違約金及債務不履行之損害賠償
    金（下稱系爭契約）。詎石東和等於借款後，未依約清償，
    經原告等債權人聲請台灣台南地方法院（下稱台南地院）對
    石東和等之財產為強制執行，受償1,673,381 元後，尚有本
    金2,068,901 元及自80年10月3 日起至清償日止之違約金未
    獲受償，且以該未受償之本金計算，自90年5 月12日起至95
    年3 月12日止之遲付利息滾作原本及再生之利息合計為3,41
    7,361 元，本金及複利計算後二者合計5,486,262 元。又呂
    菊攣、饒成龍嗣後將其債權輾轉讓與原告。而按石東和於92
    年12月31日死亡，石薛麗花則於95年1 月23日死亡，被告為
    其全體合法繼承人，就系爭借款應負連帶清償責任，爰依消
    費借貸、繼承及債權轉讓之法律關係，提起本件訴訟等情。
    並聲明：（一）被告應連帶給付原告5,486,262 元，及其中
    2,068,901 元自80年10月3 日起至清償日止，按年利率20﹪
    計算之違約金。（二）願供擔保，請准宣告假執行。
三、被告則以：系爭借款實際金額僅有2,150,000 元，且系爭契
    約為定型化契約，其約定內容均顯失公平而無效，其中有關
    利息、遲延利息之約定亦違反民法巧取利益禁止之規定；縱
    系爭契約約定均有效，則原告對利息及遲延利息合計逾年利
    率20﹪之部分無請求權，違約金之約定過高，且原告遲至94
    年12月間始為複利部分之催告，其利息滾入原本部分之請求
    權已罹於時效等語置辯，並聲明：（一）原告之訴及假執行
    之聲請均駁回。（二）如受不利判決，願供擔保，請准宣告
    免為假執行。
四、兩造不爭執事項：
（一）石東和等於80年1 月15日，與原告等債權人簽訂切結書（
      下稱系爭切結書），其上載明：石東和等向原告等債權
      人借款2,300,000 元，並提供系爭房地設定抵押權予原告
      等債權人，以為系爭借款之擔保；系爭借款利息遲付逾
      1 年者，經催告而不償還時，原告等債權人得將遲付之利
      息滾入原本再生利息；上開抵押權以2,760,000 元為設
      定金額，與上開借款之差額於石東和等積欠利息逾2 個月
      或經法院強制執行時，作為懲罰性違約金及債務不履行之
      損害賠償。
（二）石東和等與原告等債權人於80年1 月15日簽訂系爭房地之
      抵押權借款切結書（下稱系爭抵押書），約定抵押權擔保
      範圍為2,760,000 元，其中原告債權之權利範圍占23分之
      13、呂菊攣占23分之6 、饒成龍占23分之4 ，以為系爭借
      款之擔保；並約定債務清償期為80年2 月14日，利息按年
      利率20﹪計算，另按本金每百元每日1 角加計遲延利息，
      再另按每百元每日1 角加計違約金。
（三）石東和等至80年2 月14日時，未清償上開借款之本金，僅
      給付自80年1 月15日起至80年2 月14日止之利息合計38,3
      33元，原告等債權人遂聲請台南地院以80年度執字第2645
      號事件（下稱系爭執行事件），對系爭房地為強制執行，
      拍定價金為4,626,000 元。
（四）原告等債權人於系爭執行事件，以抵押權人地位，聲請以
      債權原本2,760,000 元、利息241,973 元（即自80年2 月
      15日起至80年7 月25日止，以年利率20﹪計算之利息）及
      遲延利息、懲罰性違約金各為444,360 元（均自80年2 月
      15日起至80年7 月25日止，以日利率0.1 ﹪即年利率36.5
      ﹪計算），合計3,890,693 元列入分配；經台南地院於80
      年8 月16日實施第一次分配，原告等債權人受分配693,32
      6 元。
（五）原告等債權人聲請再以債權原本2,511,034 元、利息93,5
      62元（即自80年7 月26日起至80年10月2 日止，以年利率
      20﹪計算之利息），合計3,048,956 元列入第二次分配；
      台南地院於80年10月11日實施第二次分配，原告等債權人
      受分配980,055 元，分配表記載不足額為2,068,901 元。
（六）石東和於92年12月31日死亡，被告為其繼承人，未聲請限
      定或拋棄繼承。石薛麗花於95年1 月23日死亡，乙○○、
      甲○○亦均為其繼承人，亦未聲請限定或拋棄繼承；丙○○則於95年2 月9 日向本院聲請限定繼承，現由本院95年
      度繼字第298 號審理中。
（七）呂菊攣將其上開債權讓與訴外人賴澄枝，饒成龍將其上開
      債權讓與訴外人簡美惠。賴澄枝、簡美惠再將各該債權讓
      與原告。
（八）原告於94年12月8 日以存證信函通知被告，限被告於存證
      信函到達3 日內清償石東和等借款餘額本金1,568,826 元
      及利息、違約金；被告丙○○、乙○○於94年12月27日；
      甲○○於94年12月28日收受上開存證信函。
（九）石東和等於80年1 月15日另開立如附表一所示之本票，交
      予原告等債權人，以為系爭借款之擔保。原告等債權人嗣
      後持本票聲請強制執行之情形如附表一「執行情形」欄所
      示。
（十）呂菊欒於81年9 月1 日聲請台南地院以81年度執字第3917
      號對石東和在訴外人台灣省立新化高級工業職業學校（下
      稱新化高工）之薪津債權為強制執行，共受償93,000元。
（十一）原告聲請本院以95年度執字第5735號、5736號、3589號
        、3590號、3588號強制執行事件（即如附表一編號1 、
        5 至8 所示），對乙○○之財產為強制執行，乙○○提
        起債務人異議之訴，經本院95年度訴字第749 號判決撤
        銷上開執行程序確定，判決理由略以：原告之票款請求
        權均已罹於時效。
（十二）原告聲請本院以94年度執字第63524 號、64506 號、64
        507 號強制執行事件（即如附表一編號2 至4 所示），
        對乙○○、甲○○之財產為執行，乙○○、甲○○提起
        債務人異議之訴，經本院94年度訴字第3092號判決撤銷
        上開執行程序確定，判決理由略以：原告之票款請求權
        均已罹於時效。
五、兩造於本院審理中協商爭點為：（一）系爭借款之金額為何
    ？（二）系爭切結書、系爭抵押書有關利息、遲延利息、違
    約金、複利計算、借款金額與設定抵押權之差額暨簽發本票
    以作為懲罰性違約金及債務不履行之損害賠償金之約定，是
    否均因內容顯失公平或違反法律強行規定而無效？如違約金
    部分之約定為有效，則該約定是否過高？（三）如上開複利
    約定部分為有效，原告有無依法催告？是否罹於時效？複利
    部分應如何計算？（四）系爭借款餘額為何？原告請求被告
    連帶清償系爭借款餘額，有無理由？茲分論如下：
（一）系爭借款之金額為何？
   1、按當事人主張有利於己之事實，就其事實有舉證之責任；
      但當事人主張之事實，經他造於準備書狀內或言詞辯論時
      或在受命法官、受託法官前自認者，無庸舉證；自認之撤
      銷，除別有規定外，以自認人能證明與事實不符或經他造
      同意者，始得為之，民事訴訟法第277 條前段、第279 條
      第1 項、第3 項分別定有明文。次按所謂自認，指當事人
      對於他造主張之事實，積極的表示承認之情形，如自認人
      能證明與事實不符且係出於錯誤而自認者，方得撤銷自認
      （最高法院71年台上字第3516號、75年台上字第282 號判
      例要旨參照）。
   2、原告主張系爭借款金額為2,300,000 元云云，固提出系爭
      切結書為證（見本院卷一第25頁），而被告雖不否認系爭
      切結書形式之真正，惟辯稱：系爭借款實際金額僅有2,15
      0,000 元等語，並提出原告於80年1 月25日所出具，載明
      ：「茲證明石薛麗花實借新台幣貳佰壹拾伍萬元整屬實。
      」之證明書1 紙為證（下稱系爭證明書，見本院卷一第15
      7 頁）。經查，原告先於本院96年5 月4 日準備程序期日
      主張系爭借款為2,300,000 元，經本院提示系爭證明書後
      當庭改稱：系爭證明書為伊所簽，伊借給石東和等之金額
      確是2,150,000 元，非2,300,000 元，原告等債權人與石
      東和等間僅有此筆2,150,000 元債務，並無其他債權債務
      關係存在，除依繼承關係請求被告連帶清償外，對被告本
      身亦無其他債權存在等語（見本院卷一第178 至179 頁）
      ，揆諸前揭說明，堪認原告自認系爭借款金額為2,150,00
      0 元無訛，是被告上開所辯，即屬有據。嗣原告固於本院
      96年8 月14日準備程序期日更易其詞，改稱：石東和等於
      80年間委託伊出售系爭房地，伊給付面額50,000元之支票
      1 紙予石東和以辦理優惠稅率，惟因系爭房地遭假扣押無
      法過戶而作罷，伊為請求石東和返還上開支票，才同意將
      系爭借款由2,300,000 元減為2,150,000 元，並簽立系爭
      證明書，但石東和事後並未返還上開支票，故系爭借款仍
      為2,300,000 元（見本院卷二第231 頁）云云，然原告主
      張上情，既為被告所否認，依舉證責任分配原則，自應由
      原告舉證證明之，惟原告迄未提出此部分相關證據供本院
      參酌，自難僅憑其陳述遽認系爭借款金額為2,150,000 元
      之自認與事實不符，且係出於錯誤所為之陳述，揆諸前揭
      規定，原告上開所辯，即不足以撤銷其所為之自認，是系
      爭借款金額應為2,150,000 元無訛。
（二）系爭切結書、系爭抵押書有關利息、遲延利息、違約金、
      複利計算、借款金額與設定抵押權之差額暨簽發本票以作
      為懲罰性違約金及債務不履行之損害賠償金之約定，是否
      均因內容顯失公平或違反法律強行規定而無效？如違約金
      部分之約定為有效，則該約定是否過高？
   1、原告主張石東和等未依約清償系爭借款，經原告等債權人
      聲請台南地院以系爭執行事件執行石東和等之財產後，依
      分配表記載不足額為2,068,901 元，而石東和等於系爭執
      行事件中對系爭契約之利息、遲延利息、違約金等約定，
      並未聲明異議，被告於本件訴訟不得再行爭執，應逕以借
      款餘額本金2,068,901 元為計算等情，然為被告所否認，
      並辯稱：系爭契約之約定均因顯失公平，及違反法律禁止
      規定而無效，不因石東和等未於系爭執行事件中聲明異議
      而有所不同，被告自得加以抗辯，並重新計算已清償之金
      額等語。而按強制執行法第12條規定之聲請或聲明異議係
      對於強制執行之命令，或對於法官、書記官、執達員實施
      強制行之方法，強制執行時應遵守之程序，或其他侵害利
      益之情事，請求執行法院救濟之程序，若當事人間關於違
      約金之應否核減或約定利息是否逾越法定最高利率之實體
      上爭執，則非聲請或聲明異議所得救濟；又債權人依拍賣
      抵押物執行程序，由執行法院逕依債權人之請求計算約定
      違約金數額列入分配表受償，債務人並無爭執之餘地，與
      自願履行有別，是債務人於執行法院實行拍賣程序暨製作
      分配表清償完畢後，認表列違約金過高，仍得主張應按一
      定之計算標準予以酌減，並訴請債權人返還超額之違約金
      （最高法院70年度台上字第4647號、84年度台抗字第348
      號裁判意旨、83年度第3 次民事庭會議決議參照）。準此
      ，債務人於強制執行事件終結後，關於違約金之應否核減
      或約定利息是否逾越法定最高利率等實體上爭執，仍得加
      以主張，而本件被告辯稱：系爭契約之約定均無效乙節，
      核屬上開所述之實體上爭執，揆諸前揭說明，自得於本件
      訴訟中提出抗辯。倘被告此部分所辯有理由，自須重新計
      算系爭執行事件之分配表金額，以便進一步核算原告等債
      權人已受償之金額，是本件自有必要先論述系爭契約約定
      內容之效力，合先敘明。
   2、按約定利率，超過週年20﹪者，債權人對於超過部分之利
      息，無請求權；債權人除前條限定之利息外，不得以折扣
      或其他方法，巧取利益；遲延之債務，以支付金錢為標的
      者，債權人得請求依法定利率計算之遲延利息。但約定利
      率較高者，仍從其約定利率；利息給付請求權，因5 年間
      不行使而消滅，民法第126 條、第205 條、第206 條、第
      233 條第1 項分別定有明文。次按金錢債務之遲延利息，
      如其約定利率較法定利率為高者，依民法第233 條第1 項
      但書之規定，固應仍從其約定，但此項遲延利息，除當事
      人係約定債務人不履行債務時支付違約金，應依同法第25
      0 條、第233 條第3 項請求賠償外，其約定利率，仍應受
      法定最高額之限制（最高法院41年台上字第1547號判例要
      旨參照）。可知當事人如另有違約金之約定，則約定遲延
      利息之真意即非用以填補債務人不履行債務之損害賠償，
      其本質應為利息，故同受民法第205 條法定上限之拘束無
      訛。本件原告主張：系爭契約之利息約定未逾法定上限，
      遲延利息之本質固亦為利息，然石東和等於借款期間屆滿
      後，未依約清償，即應給付遲延利息云云，惟為被告所否
      認，並辯稱：系爭契約之利息、遲延利息之約定，合計已
      逾法定上限，且該約定顯失公平，應屬無效，系爭借款利
      息應以法定利率5 ﹪計算等語。經查，系爭契約約定借款
      利息為年利率20﹪，另按本金每百元每日1 角加計遲延利
      息，換算為年利率即為36.5﹪（計算式：日利率為0.1 元
      ÷100 元＝0.001 ，年利率為0.001 ×365 ＝0.365 ＝36
      .5 ﹪） 乙節，為兩造所不爭執，且有系爭抵押書在卷可
      稽（見本院卷一第26頁），堪信為真。而遲延利息本質為
      利息乙節，業如前述，是系爭契約之利息及遲延利息合計
      之數額，自應受民法第205 條法定上限年利率20﹪之拘束
      ，而本件系爭契約之利息既已達年利率20﹪，則原告對二
      者合計逾法定上限之遲延利息年利率36.5﹪部分自無請求
      權可言，被告此部分所辯，洵屬有據。惟消費借貸契約之
      當事人本得約定由借用人支付一定之利息，如利息約定之
      內容與法律強行或禁止規定無違，尚難逕認約定為無效，
      系爭契約有關利息之約定固高達年利率20﹪，惟既仍符合
      民法第205 條法定上限之規定，自難認系爭契約有關利息
      以年利率20﹪計付之約定因顯失公平而無效，被告此部分
      所辯，尚難採信。從而，系爭契約中有關利息以年利率20
      ﹪計付之約定有效，但原告對逾法定上限即遲延利息年利
      率36.5﹪之部分無請求權。
   3、按當事人得約定債務人於債務不履行時，應支付違約金。
      違約金，除當事人另有訂定外，視為因不履行而生損害之
      賠償總額。其約定如債務人不於適當時期或不依適當方法
      履行債務時，即須支付違約金者，債權人除得請求履行債
      務外，違約金視為因不於適當時期或不依適當方法履行債
      務所生損害之賠償總額，民法第250 條定有明文。次按違
      約金係以強制債務之履行為目的，實為確保債權效力之一
      種強制罰，與利息之性質迥然不同；違約金本應推定為損
      害賠償之預約，其所約定之數額如與實際損害顯相懸殊者
      ，法院自得以當事人實際上所受損失為標準，酌予核減，
      而債務已為一部履行者，亦得比照債權人所受利益減少其
      數額；契約當事人約定之違約金是否過高，應依一般客觀
      之事實、社會經濟狀況、當事人實際上所受損害及債務人
      如能如期履行債務時，債權人可享受之一切利益為衡量標
      準，庶符實情而得法理之平。又民法第148 條第2 項規定
      ，行使權利，履行義務，應依誠實及信用方法，則當事人
      約定之違約金是否過高而顯失公平，非不能依誠信原則予
      以檢驗（最高法院68年度第9 次民事庭會議決議、48年台
      上字第1934號、49年台上第807 號判例要旨、95年度台上
      字第1095號裁判要旨參照）。原告主張系爭契約有關違約
      金之約定，屬懲罰性質，石東和等積欠債務10餘年未清償
      ，原告受有貨幣貶值、物價波動等損害，以本金每百元每
      日1 角計算違約金並未過高等情，然為被告所否認，並辯
      稱：系爭契約有關利息、遲延利息部分已逾法定上限，如
      再加計違約金，對債務人顯失公平，違約金部分之約定應
      為無效，縱約定有效，亦屬過高等語。經查，系爭契約約
      定石東和等未依約清償債務時，按本金每百元每日1 角計
      算違約金，換算為年利率即為36.5﹪（計算式同上開遲延
      利息部分之計算）乙節，為兩造所不爭執，且有系爭抵押
      書在卷可稽，堪信為真。而按違約金之約定既為法之所許
      ，且其性質與借款之利息本質上有所不同，自不得將二者
      混為一談，被告以系爭契約之約定利息、遲延利息過高，
      辯稱：違約金之約定顯失公平而無效云云，尚屬無據。又
      原告主張因系爭契約另有遲延利息之約定，故違約金之約
      定屬懲罰性質云云，而按遲延利息本質上亦為利息乙節，
      業如前述，是原告上開主張亦將利息、違約金之性質混為
      一談，同屬無據；另自系爭切結書、系爭抵押書之記載觀
      之，原告等債權人與石東和等就違約金部分之約定並未特
      別註明屬懲罰性質，原告復未舉證證明系爭契約簽訂時，
      曾就違約金之性質作特別之約定，亦徵原告主張本件屬懲
      罰性質之違約金云云，不足採信。揆諸前揭說明，系爭契
      約有關違約金之性質，依民法第250 條規定，自屬因不履
      行而生損害之賠償總額。次查，法院審酌違約金之約定是
      否過高時，除應考量社會經濟狀況、債權人實際所受損害
      外，如債務人已為一部分給付時，亦應列入審酌之基準，
      且可以誠實信用原則加以檢視，業如前述。另如係消費借
      貸契約之違約金約定，尚應考量利息之約定，其二者本質
      雖有不同，但如約定之利息已頗高，甚至已臨界或逾越法
      定限制，自應將違約金減至較低之數額，以為衡平，否則
      債權人可藉違約金之約定，規避利率之限制，將使上開最
      高利率之規定形同具文。本院審酌系爭借款利息之約定已
      高達年利率20﹪，原告等債權人於系爭執行事件已受分配
      1,673,381 元，且目前一般銀行放款之約定利息遠低於年
      利率20﹪，縱為80年間之銀行貸放業務，利息約定亦遠低
      於年利率20﹪，如債務人違約逾期超過6 個月未給付時，
      通常按約定利率加計2 成計付違約金，及自80年間起迄今
      之社會經濟、貨幣變動情形等一切情狀，認本件系爭契約
      之年利率36.5﹪違約金約定過高，應減至年利率0.5 ﹪為
      適當。
   4、按利息不得滾入原本再生利息。但當事人以書面約定，利
      息遲付逾1 年後，經催告而不償還時，債權人得將遲付之
      利息滾入原本者，依其約定；依照當事人一方預定用於同
      類契約之條款而訂定之契約，為免除或減輕預定契約條款
      之當事人之責任、加重他方當事人之責任、使他方當事人
      拋棄權利或限制其行使權利或其他於他方當事人有重大不
      利益者之約定，按其情形顯失公平者，該部分約定無效，
      民法第207 條第1 項、第247 條之1 分別定有明文。原告
      主張系爭契約有關複利之約定合於法律規定，並約定以月
      為計算單位，伊已踐行催告之程序，自得訴請被告給付起
      訴前5 年之複利，且借款金額與設定抵押權之差額暨簽發
      本票以作為懲罰性違約金及債務不履行之損害賠償金之約
      定，均經石東和等同意，自屬有效云云，然為被告所否認
      ，並以：系爭切結書及系爭抵押書之約定乃定型化契約，
      約定內容明顯加重債務人之責任，有違公平及誠信原則，
      應為無效等語。經查，系爭契約有關複利之規定，形式上
      觀之，固與民法第207 條第1 項後段之規定相符，而石東
      和等於系爭切結書及系爭抵押書上親自簽名，同意借款金
      額為2,300,000 元、借款金額與設定抵押權之差額暨簽發
      本票以作為懲罰性違約金及債務不履行之損害賠償金約定
      等節，亦為被告所不否認，形式上亦可認定石東和等於借
      款當時，同意系爭契約之約定。惟就系爭契約整體觀之，
      系爭切結書載明借款金額為2,300,000 萬元，但實際借款
      金額僅有2,150,000 萬元乙節，業如前述，等於減輕原告
      等債權人依約給付其中差額150,000 元借款之責任；又系
      爭契約中不僅利息約定高達年利率20﹪，尚有遲延利息及
      違約金均為年利率36.5﹪之約定，其中利息、遲延利息二
      者合計達年利率56.5﹪，更遠超過民法第205 條利率法定
      上限之規定，對石東和等已呈現重大不利益，然石東和等
      不僅同意上開利息、遲延利息、違約金之約定，甚至願與
      原告等債權人約定再加複利計算，倘以原告主張之借款金
      額2,300,000 元、借款期限1 個月、利息年利率20﹪、遲
      延利息年利率36.5﹪、違約金年利率36.5﹪及遲付利息達
      1 年以上者，以月為單位加計複利，並假設石東和等自80
      年1 月15日借款日起，算至81年6 月15日止，均未給付任
      何本息，則積欠總額可達4,769,949 元（計算式詳如附表
      二），短短1 年5 個月之期間，累積之欠款甚至超過原借
      款本金之2 倍，系爭契約之約定對債務人明顯有失公平，
      若非石東和等於借款當時處於迫切需要資金、別無其他選
      擇之境地，衡諸常情，自不可能同意複利計算之約定，況
      原告固主張系爭契約之複利約定係採月為計算單位云云，
      然綜觀系爭切結書及系爭抵押書有關複利，僅有「... 特
      別約定上揭借款之利息遲付逾壹年者，經催告而不償還時
      ，債權人得將遲付之利息滾入原本再生利息計算」等記載
      ，並未進一步約明計算方式、單位等重要細節，益證石東
      和等於締約時，對系爭契約之約定條款並無磋商討論之餘
      地，而係任由原告等債權人擬定契約內容，是被告辯稱：
      複利約定部分顯失公平而無效，即屬有據。次查，系爭契
      約約定以借款金額2,300,000 元、抵押權設定金額2,760,
      000 元之差額暨簽發如附表一所示之本票，作為懲罰性違
      約金及債務不履行之損害賠償金，石東和等願放棄先訴及
      抗辯權之約定，核其性質，應屬債務人未依債之本旨履行
      債務時，就債權人因此所受之損害負賠償責任之約定，惟
      系爭契約原已有高達年利率36.5﹪之違約金約定，且該違
      約金屬民法第250 條第2 項前段之損害賠償總額預定之性
      質，業如前述。而按系爭契約對原告等債權人可能受有損
      害之部分，既有違約金之設定，則另訂借款金額與設定抵
      押權之差額暨簽發本票之約定，顯不當加重石東和等損害
      賠償之責任，同屬顯失公平，從而，被告辯稱：該部分約
      定無效等語，亦屬有據。
   5、綜上，系爭契約有關利息以年利率20﹪計算之約定，合乎
      民法第205 條之規定，應屬有效；遲延利息年利率36.5﹪
      部分本質亦為利息，其約定已逾法定上限，故原告對此無
      請求權；違約金年利率36.5﹪之約定過高，應酌減為年利
      率0.5 ﹪為適當；至於複利計算、以借款金額及抵押權設
      定金額之差額暨簽發如附表一所示之本票以作為懲罰性違
      約金及債務不履行之損害賠償金之約定，均因顯失公平而
      無效。又複利計算之約定既為無效，則兩造就協商之第3
      項爭點，即無論述之必要，附此敘明。
（三）系爭借款餘額為何？原告請求被告連帶清償系爭借款餘額
      、違約金及按複利計算後之金額，有無理由？
   1、石東和等未於借款期限屆滿即80年2 月14日時清償借款本
      金，僅給付自80年1 月15日起至80年2 月14日止，以本金
      2,300,000 元、年利率20﹪計算之利息38,333元，原告等
      債權人遂聲請台南地院以系爭執行事件強制執行石東和等
      之財產，且聲請以債權原本2,760,000 元、自80年2 月15
      日起至7 月25日止以年利率20﹪計算之利息241,973 元、
      均以年利率36.5﹪計算之遲延利息、懲罰性違約金各444,
      360 元，合計3,890,693 元列入分配，第一次分配受償69
      3,326 元；第二次則以債權原本2,511,034 元、自80年7
      月26日起至10月2 日止，以年利率20﹪計算之利息93,562
      元，合計3,048,956 元聲請列入分配，受償980,055 元，
      表列不足額為2,068,901 元等情，為兩造所不爭執，復有
      系爭執行事件分配表在卷可稽（見本院卷一第21、23頁）
      ，堪信為真。而按系爭借款金額實為2,150,000 元，原告
      等債權人不得請求遲延利息，且系爭契約之違約金應酌減
      為年利率0.5 ﹪等節，均陳述如前，揆諸前揭說明，被告
      辯稱：應以借款本金2,150,000 元為基準，重新計算原告
      等債權人已受償之金額等語，自屬有據。是石東和等於借
      款期限即自80年1 月15日起至80年2 月14日止共31日，應
      付之利息為36,521元（計算式為：0000000 ×20/100×31
      /365＝36521） ，與本金合計後為2,186,521 元（計算式
      ：0000000 ＋36521 ＝0000000） ，原告等債權人既已受
      償38,333元，則借款本金應僅剩2,148,188 元（計算式：
      0000000 －00000 ＝0000000） 。準此，系爭執行事件第
      一次分配時，應以2,148,188 元為債權原本，自80年2 月
      15日至7 月25日止共160 日，按年利率20﹪計算之利息應
      為188,334 元（計算式：0000000 ×20 /100 ×160/365
      ＝188334，小數點後2 位四捨五入，以下皆同），又以年
      利率0.5 ﹪計算之違約金應為4,708 元（計算式：000000
      0 ×0.5/100 ×160/365 ＝4708），本金、利息及違約金
      三者合計為2,341,230 元（計算式：0000000 ＋188334＋
      4708＝0000000） ，而第一次分配時，原告等債權人已受
      分配693,326 元，是不足額應僅剩1,647,904 元（計算式
      ：0000000 －000000＝0000000） 。第二次分配時之債權
      原本自應以1,647,904 元計算，自80年7 月26日至10月2
      日止共68日，利息應為61,401元（計算式：0000000 ×20
      /100×68/365＝61401） ，本金及利息合計1,709,305 元
      （計算式：0000000 ＋61401 ＝0000000） ，而第二次分
      配時，原告等債權人已受分配980,055 元，是不足額應僅
      剩729,250 元（計算式：0000000 －000000＝729250）。
      又呂菊巒將其對石東和等之債權轉讓予原告之前，曾於81
      年9 月1 日持如附表一編號5 之本票聲請台南地院以81年
      度執字第3917號對石東和之薪津債權為強制執行，共受償
      93,000元乙節，亦為兩造所不爭執，且有本票、台南地院
      民事裁定、執行命令、新化高工84年1 月16日84新工人字
      第88號函、執行筆錄在卷足參（見本院卷一第73至74、80
      至83頁）。按原告等債權人於系爭執行事件第二次分配表
      計算截止日即80年10月2 日時，債權原本僅剩729,250 元
      ，而原告、呂菊攣、饒成龍享有系爭借款債權之比例分別
      依次為13/23 、6/23、4/23乙節，有系爭抵押書及抵押權
      設定契約書附卷可稽（見本院卷一第26至29頁），則呂菊
      巒持如附表一編號5 之本票聲請強制執行時，其債權原本
      應僅有190,239 元（計算式：729250×6/23＝190239），
      故自系爭執行事件第二次分配表計算截止之翌日即80年10
      月3 日起至呂菊巒聲請強制執行之前即81年8 月31日止共
      334 日，以年利率20﹪計算之利息應為34,816元（計算式
      ：190239×20/100×334/365 ＝34816） ，債權原本及利
      息合計225,055 元（計算式：190239＋34816 ＝225055）
      ，扣除呂菊巒已受償之93,000元，呂菊巒之債權僅剩132,
      055 元（計算式：000000－00000 ＝132055），換言之，
      原告事後僅受讓此部分之債權，是原告輾轉受讓自呂菊攣
      、饒成龍之債權，加計原告自身之債權僅有671,066 元（
      計算式：原告及饒成龍之債權為：729250×17/23 ＝5390
      11，加計受讓自呂菊巒之債權合計：539011＋132055＝67
      1066）。從而，系爭借款餘額應為671,066 元。
   2、按借用人應於約定期限內，返還與借用物種類、品質、數
      量相同之物；當事人得約定債務人於債務不履行時，應支
      付違約金；繼承人自繼承開始時，除本法另有規定外，承
      受被繼承人財產上之一切權利義務；繼承人對於被繼承人
      之債務，負連帶責任；繼承人有數人，其中一人主張限定
      繼承時，其他繼承人視為同為限定之繼承；連帶債務之債
      權人，得對於債務人中之一人或數人或其全體，同時或先
      後請求全部或一部之給付，民法第478 條前段、第250 條
      第1 項、第1148條前段、第1153條第1 項、第1154條第2
      項、第273 條第1 項分別定有明文。經查，石東和等既向
      原告等債權人借款2,150,000 元，且尚有本金671,066 元
      未清償，而被告均為石東和之繼承人，且均未辦理限定或
      拋棄繼承，自應對系爭借款餘額負連帶清償責任；又石薛
      麗花死亡後，丙○○固已向本院聲請限定繼承，依前揭條
      文之規定，乙○○、甲○○視為同為限定之繼承，惟被告
      既已繼承石東和之債務，對系爭借款餘額自有連帶清償之
      責任，不因限定繼承石薛麗花之部分而受影響。次查，呂
      菊巒、饒成龍已分別將其債權輾轉讓予原告，並以存證信
      函及本件起訴狀之繕本通知被告，有存證信函及送達回執
      在卷可稽（見本院卷一第10-1至14頁），原告自得訴請被
      告連帶給付系爭借款餘額671,066 元。
   3、次按利息、紅利、租金、贍養費、退職金及其他1 年或不
      及1 年之定期給付債權，其各期給付請求權，因5 年間不
      行使而消滅，民法第126 條定有明文；又遲延利息之請求
      權，因5 年間不行使而消滅，金錢債務之債務人給付遲延
      所應付之違約金，係按一定利率及遲延日數計算者，名稱
      雖與遲延利息異，然實質上仍為賠償債權人因遲延所受損
      害，債權人應同樣按時收取，不因其名稱有異而謂其時效
      之計算應有不同（最高法院70年度台上字第3511號裁判意
      旨參照）。系爭契約約定之違約金係約定按一定利率及遲
      延日數計算，參照上開規定及最高法院裁判意旨，違約金
      之請求自有5 年短期時效之適用，而本件係95年3 月30日
      提起訴訟，有起訴狀首頁所蓋本院收狀戳可據（詳本院卷
      一第3 頁），原告既未主張系爭執行事件及呂菊巒持本票
      聲請強制執行後，尚有何中斷時效之事由，且被告已提出
      時效抗辯，則原告請求被告返還逾5 年時效期間之違約金
      部分，其請求權因罹於時效而消滅，被告自得拒絕給付之
      ，是原告訴請被告連帶給付本件起訴前5 年即90年3 月30
      日前之違約金，依法即有未合，而按本件違約金之約定應
      酌減為0.5 ﹪乙節，業如前述，是原告請求被告連帶給付
      自90年3 月31日起至清償日止，按年利率0.5 ﹪計算之違
      約金，核屬有據，逾此部分之請求，尚屬無據。至於原告
      請求按複利計算合計3,417,361 元部分，因複利之約定無
      效，其請求自屬無據。
   4、綜上，系爭借款餘額應為671,066 元，而原告請求被告連
      帶清償借款餘額671,066 元，及自90年3 月31日起至清償
      日止，按年利率0.5 ﹪計算之違約金，即堪採信。
六、綜上所述，原告本於消費借貸、繼承及債權讓與之法律關係
    ，請求被告連帶給付671,066 元，及自90年3 月31日起至清
    償日止，按週年利率0.5 ﹪計算之違約金，洵屬正當，應予
    准許。逾此部分之請求，為無理由，應予駁回。
七、兩造分別陳明願供擔保，聲請宣告假執行及免為假執行，於
    原告勝訴部分，經核並無不符，爰分別酌定相當之擔保金額
    併准許之。至原告敗訴部分，其假執行之聲請失所依據，應
    予駁回。
八、本件事證已臻明確，兩造其餘攻擊防禦方法或舉證，經審酌
    後，認與判決結果不生影響，爰不逐一論列，併此敘明。
九、據上論結，本件原告之訴為一部有理由，一部無理由，依民
    事訴訟法第79條、第85條第2 項、第390 條第2 項、第392
    條第2 項，判決如主文。
中　　華　　民　　國　　96　　年　　12　　月　　24　　日
                  民事第六庭審判長法　官　李昭彥
                                  法  官  何清富
                                  法  官  毛妍懿
以上正本係照原本作成。
如不服本判決，應於送達後20日內，向本院提出上訴狀並表明上
訴理由，如於本判決宣示後送達前提起上訴者，應於判決送達後
10日內補提上訴理由書（須附繕本）。
中　　華　　民　　國　　96　　年　　12　　月　　25　　日
                                  書記官  張家瑜
附表一：單位（新台幣）
┌─┬───┬─────┬────┬───┬─────┬───────────┐
│編│執票人│票面金額  │利息    │票號  │執行名義  │執行情形              │
│號│      │          │        │      │          │                      │
├─┼───┼─────┼────┼───┼─────┼───────────┤
│一│丁○○│100,000元 │自80年2 │186596│台南地院80│台南地院80年度執字第26│
│  │      │          │月15 日 │      │年度票字第│45號參與分配，經同院85│
│  │      │          │起至清償│      │1144號本票│年度執字第2362號、89年│
│  │      │          │日止，按│      │裁定      │度執字第17292 號、92年│
│  │      │          │週年利率│      │          │度執字第2251 1號執行無│
│  │      │          │百分之20│      │          │效果，再聲請本院95年度│
│  │      │          │計算之利│      │          │執字第3588號強制執行，│
│  │      │          │息      │      │          │惟經本院95年度訴字第74│
│  │      │          │        │      │          │9 號撤銷執行程序確定。│
├─┼───┼─────┼────┼───┼─────┼───────────┤
│二│丁○○│200,000元 │同上    │186590│台南地院80│經台南地院85年度執字第│
│  │      │          │        │      │年度票字第│2359號、89年度執字第17│
│  │      │          │        │      │1138號本票│294 號、92年度執字第22│
│  │      │          │        │      │裁定      │512 號執行無效果，再聲│
│  │      │          │        │      │          │請本院94年度執字第6450│
│  │      │          │        │      │          │6 號強制執行，惟經本院│
│  │      │          │        │      │          │94年度訴字第3092號撤銷│
│  │      │          │        │      │          │執行程序確定。        │
├─┼───┼─────┼────┼───┼─────┼───────────┤
│三│丁○○│300,000元 │同上    │186595│台南地院80│經台南地院85年度執字第│
│  │      │          │        │      │年度票字第│2361號、89年度執字第17│
│  │      │          │        │      │1137號本票│293 號、92年度執字第22│
│  │      │          │        │      │裁定      │510 號執行無效果，再聲│
│  │      │          │        │      │          │請本院94年度執字第6450│
│  │      │          │        │      │          │7 號強制執行，惟經本院│
│  │      │          │        │      │          │94年度訴字第3092號撤銷│
│  │      │          │        │      │          │執行程序確定。        │
├─┼───┼─────┼────┼───┼─────┼───────────┤
│四│丁○○│700,000元 │同上    │186591│台南地院80│聲請台南地院80年度執字│
│  │      │          │        │      │年度票字第│第2645號強制執行，不足│
│  │      │          │        │      │1145號本票│額發債權憑證，經同院89│
│  │      │          │        │      │裁定      │年度執字第17295 號、92│
│  │      │          │        │      │          │年度執字第22513 號執行│
│  │      │          │        │      │          │無效果，再聲請本院94年│
│  │      │          │        │      │          │度執字第63524 號強制執│
│  │      │          │        │      │          │行，惟經本院94年度訴字│
│  │      │          │        │      │          │第3092號撤銷執行程序確│
│  │      │          │        │      │          │定。                  │
├─┼───┼─────┼────┼───┼─────┼───────────┤
│五│呂菊攣│200,000元 │同上    │186592│台南地院80│台南地院80年度執字第26│
│  │      │          │        │      │年度票字第│45號參與分配，經同院80│
│  │      │          │        │      │1142號本票│年度執字第6228號、81年│
│  │      │          │        │      │裁定      │度執字第3917號、86年度│
│  │      │          │        │      │          │執字第10584 號、89年度│
│  │      │          │        │      │          │執字第17290 號、92年度│
│  │      │          │        │      │          │執字第22 507號執行無效│
│  │      │          │        │      │          │果，再聲請本院95年度執│
│  │      │          │        │      │          │字第3589號強制執行，惟│
│  │      │          │        │      │          │經本院95年度訴字第749 │
│  │      │          │        │      │          │號撤銷執行程序確定。  │
├─┼───┼─────┼────┼───┼─────┼───────────┤
│六│呂菊攣│400,000元 │同上    │186589│台南地院80│台南地院80年度執字第26│
│  │      │          │        │      │年度票字第│45號參與分配，經同院85│
│  │      │          │        │      │1143號本票│年度執字第2363號、89年│
│  │      │          │        │      │裁定      │度執字第17291 號、92年│
│  │      │          │        │      │          │度執字第22506 號執行無│
│  │      │          │        │      │          │效果，再聲請本院95年度│
│  │      │          │        │      │          │執字第3590號強制執行，│
│  │      │          │        │      │          │惟經本院95年度訴字第74│
│  │      │          │        │      │          │9 號撤銷執行程序確定。│
├─┼───┼─────┼────┼───┼─────┼───────────┤
│七│饒成龍│100,000元 │同上    │186593│台南地院80│台南地院80年度執字第26│
│  │      │          │        │      │年度票字第│45號參與分配，經同院85│
│  │      │          │        │      │1139號本票│年度執字第2364號、89年│
│  │      │          │        │      │裁定      │度執字第17240 號、92年│
│  │      │          │        │      │          │度執字第22504 號執行無│
│  │      │          │        │      │          │效果，再聲請本院95年度│
│  │      │          │        │      │          │執字第5735號強制執行，│
│  │      │          │        │      │          │惟經本院95年度訴字第74│
│  │      │          │        │      │          │9 號撤銷執行程序確定。│
├─┼───┼─────┼────┼───┼─────┼───────────┤
│八│饒成龍│300,000元 │同上    │186594│台南地院80│台南地院80年度執字第26│
│  │      │          │        │      │年度票字第│45號參與分配，經同院85│
│  │      │          │        │      │1141號本票│年度執字第2365號、89年│
│  │      │          │        │      │裁定      │度執字第17296 號、92年│
│  │      │          │        │      │          │度執字第22505 號執行無│
│  │      │          │        │      │          │效果，再聲請本院95年度│
│  │      │          │        │      │          │執字第5736號強制執行，│
│  │      │          │        │      │          │惟經本院95年度訴字第74│
│  │      │          │        │      │          │9 號撤銷執行程序確定。│
├─┴───┼─────┴────┴───┴─────┴───────────┤
│合      計│2,300,000元                                                     │
└─────┴────────────────────────────────┘
附表二：以借款本金2,300,000 元、利息年利率20﹪、遲延利息
年利率36.5﹪、違約金年利率36.5﹪、遲付利息逾1 年後按月加
計複利，自借款日即80年1 月15日起至81年6 月15日，共1 年5
個月期間之試算結果：
┌──────────────────────────────────┐
│本金2,300,000元                                                     │
├────────┬─────────────────────────┤
│借款期限內即自80│利息39,069元                                      │
│年1 月15日起至80│（計算式：0000000 ×20/100×31/365＝39069）       │
│年2 月14日止，共│                                                  │
│31日            │                                                  │
├────────┼─────────────────────────┤
│自80年2 月15日起│本金2,300,000 元                                  │
│至81年2 月14日止│遲延利息及違約金均為839,500 元                    │
│，共365 日      │（計算式均為：0000000 ×36.5/100×365/365 ＝839500│
│                │）                                                │
├────────┼─────────────────────────┤
│自81年2 月15日起│本金增為2,969,500 元                              │
│至81年3 月14日止│（計算式為：0000000 ＋839500＝0000000）           │
│，共29日（起算複│遲延利息及違約金均為86,116元                      │
│利）            │（計算式均為：0000000×36.5/100×29/365 ＝86116） │
├────────┼─────────────────────────┤
│自81年3 月15日起│本金增為3,055,616元                               │
│至81年4 月14日止│（計算式為：0000000＋86116＝0000000）             │
│，共31日        │遲延利息及違約金均為94,724元                      │
│                │（計算式均為：0000000 ×36.5/100×31/365＝94724） │
├────────┼─────────────────────────┤
│自81年4 月15日起│本金增為3,150,340元                               │
│至81年5 月14日止│（計算式為：0000000＋94724＝0000000）             │
│，共30日        │遲延利息及違約金均為94,510元                      │
│                │（計算式均為：0000000 ×36.5/100×30/365＝94510） │
├────────┼─────────────────────────┤
│自81年5 月15日起│本金增為3,244,850元                               │
│至81年6 月14日止│（計算式為：0000000＋94510＝0000000）             │
│，共31日        │遲延利息及違約金均為100,590元                     │
│                │（計算式均為：0000000 ×36.5/100×31/365＝100590）│
├────────┴─────────────────────────┤
│本金、利息、遲延利息、違約金合計4,769,949元                         │
└──────────────────────────────────┘
